臺灣高雄地方法院民事判決　　　　九十年度簡上字第二八五號
　　上　訴　人　　甲○○
　　被上訴人　　　乙○○
右當事人間請求給付借款事件，上訴人對於中華民國九十年七月二十四日本院高雄簡
易庭八十九年度雄簡字第二五０一號第一審判決提起上訴，本院判決如左：
    主  文
上訴駁回。
第二審訴訟費用由上訴人負擔。
    事  實
甲、上訴人方面：
一、聲明：
（一）原判決廢棄。
（二）前開廢棄部分，被上訴人於第一審之訴駁回。
二、陳述：除與原審判決書所載者相同茲予引用外，補稱：
（一）查「非債清償之不當得利返還請求權，以債務不存在為其成立要件之一，主張
      此項請求權成立之原告，應就債務不存在之事實負舉證責任。本件被上訴人為
      原告，主張伊父生前並無向上訴人借用銀兩之事，上訴人歷年收取伊家所付之
      利息均屬不當得利，請求返還，除需證明其已為給付之事實外，自應就債務不
      存在之事實負舉證之責任，原審僅以上訴人不能證明其債權之存在，即認其歷
      年收取之利息為不當得利，於法殊有未合」。最高法院二十八年上字第一七三
      九號判例可稽。
（二）本件上訴人受領系爭金錢被上訴人既主張係因「借貸」取得，「受有利益」之
      原因乃「借貸契約」，即非不當得利之「受有利益」，因上訴人既係因「借貸
      」而取得金錢，同時負有「返還借款義務」，上訴人即無利得。又被上訴人係
      因「借貸契約」而匯寄系爭金錢與上訴人，即被上訴人喪失系爭金錢時，同時
      取得「返還請求權」，被上訴人為何「受有損害」？被上訴人之「受有損害」
      與上訴人「受有利益」之因果關係何在，亦未見被上訴人主張及證明。
（三）原審判決固駁回被上訴人借款之主張，惟就不當得利請求權之主張，卻以「本
      件原告雖未能舉證證明其與被告間確有借貸關係存在，然被告仍須就上開五十
      萬元款額之合法權源負舉證責任」，「是以縱認被告曾掛名出任原告所實際經
      營之上述二公司董事長或股東，有關年終獎金及紅利之發放，至少可從薪資證
      明及公司相關會議決議紀錄查明，然被告對此部分除提出與所述金額不相符合
      之財政部國稅局綜合所得稅八十五年度核定通知書外，均無法舉證以實其說，
      自難據以採信，是被告就此所辯亦非真實，應堪認定」為由，將前開不當得利
      請求權之要件事實舉證責任歸由上訴人負擔，其判決自屬適用舉證責任法則之
      錯誤違法。
（四）被上訴人前後二項主張互為矛盾，且依法未就其主張舉證證明，依法上訴人即
      毋庸再行說明或舉證證明受領給付之原因。故被上訴人之請求並無理由，而原
      審判決適用法則不當違法，判決不利上訴人，為此訴請廢棄原審判決並駁回被
      上訴人之訴。
三、證據：援用原審之立證方法。
乙、被上訴人方面：
一、聲明：求為判決駁回上訴。
二、陳述：除與原審判決書所載者相同茲予引用外，補稱：
（一）被上訴人係依借貸之法律關係起訴，請求上訴人返還五十萬元，並未主張本件
      係非債清償，且已就金錢之交付提出匯款單作為證據，應認為已盡充分之舉證
      責任，按消費借貸僅需證明有金錢交付即已成立，茍上訴人認此部分金錢之交
      付並非借貸，則此部分舉證責任應移轉由上訴人負擔，否則豈不所有之借貸均
      無法成立。
（二）上訴人就被上訴人曾匯款五十萬元至伊大眾銀行博愛分行之事實並不爭執，且
      迄今上訴人並無法舉證證明伊已退還該款項與被上訴人，亦無法證明有何法律
      權源持有該系爭五十萬元，此部分亦屬無法律上原因，受有利益，被上訴人亦
      得依民法第一百七十九條不當得利之法律關係訴請上訴人返還系爭款項，上訴
      人上訴並無理由，應予駁回。
三、證據：援用原審之立證方法。
    理  由
一、被上訴人起訴主張上訴人於民國八十五年二月間，向其表示需款急用欲借款，乃
    應允於八十五年二月九日，由合作金庫三民支庫帳戶內，匯款五十萬元入被告大
    眾商業銀行博愛分行帳號000000000000號之帳戶內，當時被告言明
    借款後約一、二個月即會全數返還借款，但事隔數年，被告始終未將欠款清償，
    另被告雖否認兩造間有金錢消費借貸關係存在，並主張上開五十萬元匯款金額係
    因伊掛名國統水泥製品股份有限公司及億隆企業有限公司（下簡稱：國統公司及
    億隆公司）股東之年終紅利等節，均屬無據，爰依消費借貸或不當得利之法律關
    係，請求上訴人返還上開款項及自起訴狀繕本送達上訴人翌日起至清償日止，按
    年息百分之五計算之利息。
二、上訴人對於被上訴人確於上揭時、地，以匯款方式將五十萬元匯入伊所有之上開
    帳戶之事實並不否認，惟以：主張消費借貸契約之當事人，應就其主張負舉證責
    任，伊雖自承確曾有此筆匯款匯入伊所有之帳戶內，但仍否認為借款，且原告就
    此筆款項與其他金錢往來，在另案刑事告訴中主張伊係假借神佛名義蓋廟詐欺斂
    財，而在本件訴訟又改主張係屬借款行為，兩者顯有矛盾，再者伊於八十五年原
    告起訴之借款期間，帳戶內持續有數百萬元存款，根本無庸另行借款，實則此款
    額係因伊掛名由原告實際經營之國統公司股東及億隆公司董事長，而由原告給予
    之年終紅利所得，且上訴人帳戶內尚有定期存款數百萬元，並無急需用錢，是被
    上訴人請求顯無理由，應予駁回等語資為抗辯。
三、經查，被上訴人主張其曾於八十五年二月九日，由合作金庫三民支庫匯款交付五
    十萬元予上訴人所有大眾銀行博愛分行帳戶之事實，為上訴人所不爭執，並有合
    作金庫匯款回條聯一紙在卷可稽，堪信屬實。
四、被上訴人另主張其交付系爭款項之原因關係，係因上訴人向其借貸之事實，雖為
    上訴人所否認。惟查：
　(一)按消費借貸為要物契約，因金錢或其他借貸物之交付而生效力，並應由貸與人就
    交付金錢之事實負舉證之責（最高法院六十九年台上字第三五四六號判例參照）
    。次按原告對於自己主張之事實已盡證明之責後，被告對其主張，如抗辯其不實
    並提出反對之主張者，則被告對其反對之主張，亦應負證明之責，此為舉證責任
    分擔之原則（最高法院十八年度上字第二八五五號判例參照）。
  (二)本件被上訴人主張上揭與上訴人間之五十萬元借貸關係存在，應就借貸金錢之交
    付負舉證之責任，核其所提出上開匯款往來事證，匯款既已進入上訴人之上開銀
    行帳戶內應堪認已就金錢之交付為適當之證明。上訴人對上開五十萬元已匯入其
    所有之帳戶內既不爭執（原審卷第十四頁），雖以該五十萬元並非借款，而是因
    伊掛名由被上訴人實際經營之國統公司股東及億隆公司董事長，而由被上訴人給
    予之年終紅利所得等語置辯，是上訴人認受領上開五十萬元非屬借款，而係基於
    掛名被上訴人經營之公司董事長及股東身分而取得之年終紅利所得，則依前揭舉
    證責任分配原則，即應由上訴人負舉證責任。然上訴人曾掛名擔任國統公司股東
    及億隆公司董事長之事實，固據其提出國統公司之股東名冊及億隆公司變更登記
    事項卡各一份為證（見原審卷第二八頁至四三頁），並為被上訴人所不爭執，縱
    認屬實，惟上訴人提出之財政部高雄市國稅局綜合所得稅核定通知書八十五年度
    申報核定金額各為：國統公司十四萬四千元，億隆公司二十八萬八千元，此有上
    訴人提出之上開核定通知書附卷可查（見原審卷第二十一頁），審之上開兩筆金
    額共計為四十三萬二千元，亦與本件五十萬元匯款金額不相符合。況且，上訴人
    掛名之國統公司及億隆公司，均屬於依公司法組織登記成立之股份有限公司及有
    限公司，關於公司股東之出資、認股、股利盈餘及虧損分配或分派比例，尚須視
    公司該年度之營運獲利狀況及經營政策等諸多因素，並經依公司法規定之相關程
    序，經由股東會議決議通過後，始得為之，是縱認上訴人曾掛名擔任上開國統公
    司股東及億隆公司董事長，則關於其所得分配之年終獎金及股利金額，至少亦可
    從該二間公司相關股東會議決議記錄或是薪資所得單據中查明，然上訴人就此並
    無法舉證以實其說。又上訴人提出其所有之銀行帳戶明細辯稱：伊在被上訴人匯
    入五十萬元之前，尚有定期存款數百萬元，並無如被上訴人所言急需金錢云云，
    然查，觀之上訴人提出之銀行帳戶明細影本（見原審卷第十九頁至二十頁及第二
    十二頁至二十七頁）可知，上訴人於被上訴人匯入五十萬元之際（即八十五年二
    月九日），其帳戶內之存款餘額僅為一萬一千四百三十元（見原審卷第二十五頁
    ），且上訴人於八十四年起至八十六年止，期間金額進出頻繁，參以，現代工商
    社會，個人理財管道非少，財務槓桿操作調度運用所在多有，非外人所能了解，
    殊難遽以上訴人之帳戶金額認上訴人無借貸之必要。因此，上訴人之上開各項辯
    解，均不足採，上訴人既自承收受被上訴人交付之五十萬元，被上訴人主張前開
    匯款係基於上訴人向其借貸，符合社會通常之經驗法則，堪認被上訴人之主張為
    真實。
五、按「借用人應於約定期限內返還與借用物種類、品質、量相同之物、未定返還期
    限者，借用人得隨時請求返還，貸與人亦得定一個月以上之相當期限，催告返還
    」、「遲延之債務，以支付金錢為標的者，債權人得請求依法定利率計算之遲延
    利息。」民法第四百七十八條、第二百三十三條第一項、第二百零三條分別定有
    明文。本件上訴人於八十五年二月間向被上訴人借用五十萬元，被上訴人於同年
    月九日以匯款方式交付該筆款項，雙方約定借款後一、二個月（八十五年三、四
    月間）為清償期限，屆期迄今尚未清償，已如前述，從而，被上訴人依消費借貸
    之法律關係請求上訴人返還上開借款及自起訴狀繕本送達上訴人翌日起（八十九
    年八月二十九日），至清償日止，按年息百分之五計算之法定遲延利息，核與上
    開規定相符，應予准許。原審為上訴人敗訴判決，理由雖有不同，結論並無二致
    ，原審判決仍應予以維持，上訴意旨指稱原審判決不當，應予廢棄，非有理由，
    應予駁回。
六、兩造其餘攻擊防禦方法及證據資料，與本件判決結果不生影響，爰不一一論究，
    並此敘明。
七、據上論結，本件上訴為無理由，依民事訴訟法第四百三十六條之一第三項、第四
    百四十九條第二項、第七十八條，判決如主文。
中　　　華　　　民　　　國　　九十一　　年　　　一　　　月　　　二　　　日
                              臺灣高雄地方法院民事第二庭
~B審判長法官
~B法　　　官
~B法　　　官
右為正本係照原本作成。
本判決不得上訴。
中　　　華　　　民　　　國　　九十一　　年　　　一　　　月　　　二　　　日
~B法院書記官　蔡莉娟
